【裁判字號】    98,訴,85
【裁判日期】    990121
【裁判案由】    確認派下權不存在
【裁判全文】
臺灣嘉義地方法院民事判決                98年度訴字第85號
原      告  甲○○
被      告  乙○○
訴訟代理人  楊漢東律師
上列當事人間請求確認管理權不存在事件，本院於民國99年1月7
日辯論終結，判決如下：
    主  文
原告之訴駁回。
訴訟費用由原告負擔。
    事 實 及 理 由
壹、程序部分：
    按確認法律關係之訴，非原告有即受確認判決之法律上利益
    者，不得提起之，民事訴訟法第247條第1項前段定有明文。
    又按所謂即受確認判決之法律上利益，係指法律關係之存在
    與否不明確，原告主觀上認為其在法律上之地位有不安之狀
    態存在，且此種不安之狀態，能以確認判決將之除去者而言
    ，最高法院52年臺上字第1240號判例可資參照。查本件原告
    與被告均為經嘉義市西區區公所備查有案之祭祀公業賴文之
    派下員，今原告主張被告對祭祀公業賴文之管理權不存在，
    且被告對祭祀公業賴文管理權是否存在之法律關係，對於身
    為祭祀公業賴文派下員之原告在私法上之權利及法律上地位
    有所影響，應屬有不安之狀態存在，自有受確認判決之法律
    上利益，合先敘明。
貳、實體部分：
一、原告起訴主張：
（一）原告為祭祀公業賴文派下員之一，被告申報祭祀公業賴文
      之派下員，雖經嘉義市西區區公所發給派下全員證明，然
      被告並未依祭祀公業條例第14條召開派下員大會訂立規約
      及選任管理人，而僅以同意書尋求部分派下員簽署即自任
      為管理人。按「派下權：祭祀公業或祭祀公業法人所屬派
      下員之權利；派下員大會：由祭祀公業或祭祀公業法人派
      下現員組成，以議決規約、業務計畫、預算、決算、財產
      處分、設定負擔及選任管理人、監察人」、「祭祀公業管
      理人、監察人之選任及備查事項，有異議者，應逕向法院
      提起確認之訴；祭祀公業管理人、監察人之選任及解任，
      除規約另有規定或經派下員大會議決通過者外，應經派下
      現員過半數之同意」，祭祀公業條例第3條、第16條第3項
      、第4 項定有明文，由此可知，祭祀公業管理人之選任，
      是派下員大會之職權，並無以書面同意替代之規定，被告
      既未依法召開派下員大會訂定規約，也未依法召開派下員
      大會選任管理人，而僅以書面推舉為祭祀公業賴文之管理
      人，有違上揭法條規定，自非合法。
（二）次按祭祀公業條例第5 條規定：本條例施行後，祭祀公業
      及祭祀公業法人之派下員發生繼承事實時，其繼承人應以
      共同承擔祭祀者列為派下員。經查，被告已於民國93年間
      將其派下權讓售訴外人丙○○，此為被告所承認，有被告
      電話錄音及譯文可證，被告既然拋棄派下權，即非屬共同
      承擔祭祀者，依法對祭祀公業應無任何權利主張可言，則
      被告既失去派下員資格，更無擔任管理人之資格。縱如被
      告辯稱其出售標的為派下之財產權，並非派下之身分權，
      且辯稱祭祀公業賴文規約第14條規定派下可出售財產權而
      不喪失派下權，然查被告與其他出售派下權之人員，皆在
      93年間即已出售，而規約係在98年2 月17日再由出售派下
      權之人員制定，其所辯應不足採。況查臺灣民事習慣報告
      有關派下權喪失之效力，習慣上是對將來發生效力而不溯
      及既往，故被告於93年既出售派下權，即已喪失派下權，
      再由喪失派下權之人員推舉為管理人，應無任何效力可言
      。
（三）末按祭祀公業是因祭祀祖先而設立，是以公業土地財產之
      收益作為祭祀費用，派下權歸就派下權即是出賣收益權。
      歸就之派下員被告及訴外人賴江雪等17人即無共同承擔祭
      祀之事實，參照民法第828條第1項公同共有人之權利義務
      及民法第820條共有物之管理等規定及祭祀公業條例第5條
      之規定，可知將公同共有財產收益權歸就給訴外人丙○○
      之17人，其等再推舉被告為祭祀公業管理人，由被告全權
      處理整個公業財產，既無理由，亦於法不合。
（四）是故被告既喪失對祭祀公業之權利，推舉程序也不符祭祀
      公業條例，為此爰依祀公業條例第16條第3 項及民事訴訟
      法第247 條規定提起確認之訴。並聲明：(一)確認被告對祭
      祀公業賴文之管理權不存在；(二)訴訟費用由被告負擔。
二、被告答辯則以：
（一）被告乙○○並未將自己派下權讓渡出售他人，也未拋棄自
      己對祭祀公業賴文之派下權，被告否認原告主張被告已喪
      失派下權之事實，按祭祀公業之派下有身分權與財產權，
      派下之財產權得轉讓他人而仍保有派下身分權。被告所欲
      出售之標的為派下之財產權，並非出售派下身分權，出售
      派下財產權並未喪失派下權，祭祀公業賴文之規約第14條
      也明文規定派下可出售財產權而不喪失派下權，況且當時
      雖有意要出售派下財產權，但後來都沒有完成交易，所以
      才由最高法院判決確認被告派下權存在，因此原告主張被
      告已出售派下權，應有誤解。
（二）被告之管理人身分雖為未以召開派下員大會方式選舉，但
      有經祭祀公業全體派下員2分之1以上以書面推舉，此項推
      舉管理人之方式並無違法，原告主張被告未以召開派下員
      大會方式選舉管理人，僅以同意書推舉管理人之方式無效
      云云，應係誤解。有關派下員推舉被告為管理人之同意書
      均已在被告申請主管機關備查時，由嘉義市西區區公所所
      留存。是原告之請求為無理由，應予駁回。
（三）並聲明：如主文所示。
三、兩造不爭執事項：
    依原告所提出98年1 月19日祭祀公業賴文派下員大會會議紀
    錄、授權書、祭祀公業賴文規約等影本，及本院向嘉義市西
    區區公所函調之申請書、祭祀公業賴文派下全員系統表、祭
    祀公業賴文派下現員名冊、推舉書等資料，並經本院依兩造
    聲明陳述及證據資料曉諭整理爭點後，確認兩造不爭執事項
    如下：
（一）原告與被告原均為祭祀公業賴文之派下員。
（二）祭祀公業賴文之管理人因相繼死亡而未選任新管理人，故
      派下員賴有全等18人乃於98年1月7日以過半數派下員書面
      推舉方式，共同選任被告為管理人，並向嘉義市西區公所
      陳報備查；當時祭祀公業賴文之派下員依最高法院94年度
      台上字第372 號民事判決及嘉義市西區公所公告確認之總
      人數為23人。
四、本院之判斷：
    本件祭祀公業賴文之管理人因相繼死亡且未選任新管理人，
    故被告乃於97年7月3日檢具祭祀公業賴文派下全員系統表、
    派下現員名冊、不動產清冊等文件送嘉義市西區區公所備查
    ；嗣於98年1月7日，祭祀公業賴文派下員賴有全等18人復以
    過半數派下員書面推舉方式，選任被告為祭祀公業賴文之管
    理人，此有嘉義市西區區公所函文、祭祀公業賴文派下全員
    系統表、祭祀公業賴文派下現員名冊、推舉書等可證，而原
    告雖不否認上揭文書之形式真正，惟主張：被告早已讓售派
    下權給另一派下員丙○○，則被告已喪失祭祀公業賴文派下
    員資格，自不得擔任管理員，況98年1月7日以書面推舉選任
    被告為管理人之行為，因選舉方式違反祭祀公業條例規定而
    無效，所以被告對祭祀公業賴文之管理權不存在等語。準此
    ，本件兩造所爭執而應續予審究者即為：（一）被告有無讓
    售祭祀公業賴文派下權給另一派下員丙○○?（二）98年1月
    7日祭祀公業賴文派下員賴有全等18人以書面推舉方式，選
    任被告為管理人之選任行為，是否違反祭祀公業條例規定而
    無效?本院茲一一析述如下：
（一）被告有無讓售祭祀公業賴文派下權給另一派下員丙○○?
  １、原告主張被告於93年間即將祭祀公業賴文派下權讓售給另
      一派下員丙○○乙節，雖據其提出原告之母賴江明娟與被
      告於98年1 月19日之通話紀錄為憑，惟被告對此則辯以：
      當時雖有磋商要出售祭祀公業賴文財產權事宜，然並非出
      售身分權，況且最後也沒有達成交易，至於被告與訴外人
      賴江明娟的對話，是因為被告不勝其擾，才在電話中隨便
      敷衍應答，並非真的有出售祭祀公業賴文財產權等語，從
      而，被告既表明98年1 月19日通話紀錄應答之內容非屬實
      情，則尚難僅憑該通話譯文逕認被告曾處分祭祀公業賴文
      派下相關權利，是本件尚應進一步查明被告究竟有無讓售
      祭祀公業賴文派下權給另一派下員丙○○之事實。
  ２、嗣經本院傳喚證人丙○○到庭作證結果，證稱：「（祭祀
      公業賴文是否有派下員將派下權出售給你？）無，本來甲
      ○○（原告）的母親說要賣，但後來沒有賣」、「（有無
      人白紙黑字說要賣給你？）是有人講，但我嫌太貴所以取
      消」等語（詳本院98年8 月13日言詞辯論筆錄），經核與
      被告所辯大致相符，顯見本件被告於93年間雖有與證人丙
      ○○磋商讓售祭祀公業賴文之派下相關權利等事實，惟最
      後因價格等因素而取消作罷，足認被告並無出售祭祀公業
      賴文之派下權或喪失派下權之情事甚明；再者，證人丙○
      ○既已明白證述所有磋商均僅在接洽階段，最後並未買受
      任何祭祀公業賴文之派下權，自亦無原告所述祭祀公業賴
      文派下員賴有全等18人早已喪失派下員資格，不得選任被
      告為管理人之情事；此外，原告復自承其未能提出本件被
      告與證人丙○○間之派下權讓渡書（詳原告98年7月8日民
      事聲請調查證據狀），另參以倘證人丙○○確已取得被告
      或其他祭祀公業賴文之派下權，應屬對渠有利之事實，衡
      諸常情，當無到庭作出否認權利且不利於己供述之理，堪
      信本件被告應無讓售祭祀公業賴文派下權與證人丙○○之
      情事至明。
  ３、另原告雖主張被告於93年間已將祭祀公業賴文派下權讓售
      與另一派下員丙○○，然於臺灣高等法院臺南分院91年度
      再更(四)字第1 號確認派下權存在事件中（嗣經最高法院94
      年度台上字第372 號判決駁回上訴而確定），兩造同為該
      案件之再審原告，然斯時原告從未主張被告已讓售祭祀公
      業賴文派下權而喪失派下員身分，故該判決乃確認含兩造
      在內共24人就祭祀公業賴文之派下權存在，此有民事判決
      2 份在卷可參，準此，關於確認被告就祭祀公業賴文之派
      下權存在之訴，既經判決確定，就該經裁判之訴訟標的即
      具有既判力，原告自應受前案既判力之拘束，不得再為相
      反之主張。
（二）98年1月7日祭祀公業賴文派下員賴有全等18人以書面推舉
      方式，選任被告為管理人之選任行為，是否違反祭祀公業
      條例而無效?
  １、按祭祀公業管理人、監察人之選任及解任，除規約另有規
      定或經派下員大會議決通過者外，應經派下現員過半數之
      同意，祭祀公業條例第16條第4 項定有明文。參之該條文
      之意旨，祭祀公業管理人之選任方式，至少有下列3 種方
      式：（一）規約明定選任方式；（二）經祭祀公業派下員
      大會議決通過；（三）經派下現員過半數之同意。
  ２、本件祭祀公業賴文因年代久遠，兩造均無法得悉其原始規
      約有關管理人之選任方式，另祭祀公業賴文亦未曾召開派
      下員大會選任新管理人各情，均為兩造所不否認，是本件
      應續予調查者即為：98年1月7日祭祀公業賴文派下員賴有
      全等18人以書面推舉選任被告為管理人，是否符合上揭「
      經派下現員過半數之同意」之要件？查本件依前述臺灣高
      等法院臺南分院91年度再更(四)字第1 號判決（經最高法院
      94年度台上字第372 號判決駁回上訴而確定）及嘉義市西
      區區公所公告後備查之祭祀公業賴文派下現員共有23人，
      此有該民事判決書及嘉義市西區區公所函附之祭祀公業賴
      文派下現員名冊可參，又祭祀公業賴文派下員賴有全等18
      人於98年1月7日以書面推舉選任被告為管理人，業已超過
      派下現員23人之過半數同意，且業經陳報嘉義市西區區公
      所備查在案，此有嘉義市西區區公所函文及推舉書影本18
      份在卷可參，準此，被告既經祭祀公業賴文派下現員過半
      數之同意而當選管理人，自與祭祀公業條例第16條第4 項
      之規定無違，是被告既擔任祭祀公業賴文之管理人，對於
      祭祀公業賴文自具有管理權存在，則原告起訴請求確認被
      告對祭祀公業賴文之管理權不存在，於法自屬無據，應予
      駁回。
  ３、至於原告又主張祭祀公業管理人之選任，是派下員大會之
      職權，並無以書面同意代替之理云云，惟本件祭祀公業賴
      文選任被告為管理人之方式，並非採行經祭祀公業派下員
      大會議決通過之方式，而係以經派下現員過半數同意而選
      任為之，已詳如前述，是被告此部分主張容屬誤會，尚難
      憑採；況參以對於「派下現員過半數同意」之選任方式，
      究竟應以口頭、書面或其他方式為之，祭祀公業條例並無
      特別之規定，則祭祀公業賴文派下員賴有全等18人以「書
      面」同意選任被告為管理人，於法自無不可，是原告上開
      所辯亦無足採。
五、綜上所述，原告主張被告已於93年讓售祭祀公業賴文之派下
    權，不得擔任祭祀公業賴文之管理人，及98年1月7日以書面
    推舉被告為祭祀公業賴文管理人之選任方式，因違反祭祀公
    業條例規定而無效各情，經調查結果，本件並無原告所述被
    告讓售祭祀公業賴文派下權或選任管理人違反祭祀公業條例
    規定之情事，因之原告請求確認被告對祭祀公業賴文之管理
    權不存在，於法自屬無據，應予駁回。
六、本件事證已臻明確，兩造其餘攻擊防禦方法及所提未經援用
    之證據，經本院審酌後，認為均不足以影響本判決之結果，
    自無逐一詳予論駁之必要，併此敘明。
七、據上論結，本件原告之訴為無理由，依民事訴訟法第78 條
    ，判決如主文。
中    華    民    國    99    年    1     月    21    日
                  民一庭法  官  周俞宏
以上正本係照原本作成
如對本判決上訴須於判決送達後20日內向本院提出上訴狀
中    華    民    國    99    年    1     月    21    日
                            書記官  劉怡欣

司法院資訊處製作；財團法人民間司法改革基金會備份。
